【裁判字號】    98,上易,181
【裁判日期】    980422
【裁判案由】    傷害等
【裁判全文】
臺灣高等法院高雄分院刑事判決         98年度上易字第181號
上  訴  人  臺灣高雄地方法院檢察署檢察官
上  訴  人
即  被  告  丙○○
被      告  乙○○
            甲○○
上  一  人
選任辯護人  李慶榮律師
            孫守濂律師
            許泓琮律師
上列上訴人等因被告等傷害等案件，不服臺灣高雄地方法院97年
度易字第1221號中華民國98年1 月12日第一審判決（起訴案號：
臺灣高雄地方法院檢察署97年度偵字第13164 號），提起上訴，
本院判決如下：
     主  文
原判決關於甲○○、丙○○部分，均撤銷。
丙○○犯傷害罪（傷害乙○○部分），處拘役肆拾日，如易科罰
金，以新臺幣壹仟元折算壹日。
甲○○犯傷害罪，處拘役肆拾日，如易科罰金，以新臺幣壹仟元
折算壹日；又犯強制罪，處拘役貳拾日，如易科罰金，以新臺幣
壹仟元折算壹日。應執行拘役伍拾日，如易科罰金，以新臺幣壹
仟元折算壹日。
丙○○被訴傷害甲○○部分，無罪。
其他上訴駁回（即乙○○犯傷害罪部分）。
     事  實
一、丙○○與甲○○、乙○○夫妻均係位於高雄縣鳳山市○○路
    182 號「漢唐大樓」住戶（丙○○居住於該大樓6 樓，甲○○、乙○○夫妻則居住於該大樓5 樓）。民國97年3 月6 日
    下午6 時20分許，在「漢唐大樓」地下室CD棟電梯口處，乙○○與其子搭乘電梯上樓之際，適丙○○遛狗返回亦欲搭乘
    同電梯上樓，乙○○因見其子對丙○○所飼養未加狗鍊之犬
    隻狂吠而害怕、驚嚇、哭泣，感到不捨，以腳欲將丙○○所
    飼養之犬隻推出電梯時，雙方爆發衝突，丙○○竟基於傷害
    人身體之犯意，徒手毆打乙○○頭部，並強揪乙○○頭髮，
    致乙○○受有頭部外傷、後頸部表淺擦傷、前胸壁表淺擦傷
    及流鼻血等傷害；乙○○被毆打後，亦不甘示弱，同基於傷
    害人身體之犯意，徒手強揪丙○○頭髮，致丙○○受有頭部
    外傷之傷害。嗣甲○○接獲其子通報後，趕往地下室察看，
    因見其妻乙○○受傷流血，一時氣憤難忍，竟基於傷害人身
    體之犯意，出手毆打丙○○頭部，並用腳踹丙○○胸部，致
    丙○○受有頸肩部挫傷及胸部挫傷等傷害，並於丙○○欲搭
    乘電梯上樓離開時，基於妨害人行使權利之犯意，以雙手強
    壓、撐住電梯門之強暴方式，阻擋電梯正常運作，妨害丙○○行使搭乘電梯之權利。丙○○見狀，為排除甲○○此現在
    不法之侵害，乃以手捶打甲○○按住電梯門之右手腕，致甲○○右手腕受有挫傷之傷害，而丙○○則因無法搭乘電梯，
    最後僅得徒步上樓。嗣乙○○委由「漢唐大樓」管理員梁錦
    加報警後，留在現場，在未被有偵查犯罪職權之公務員發覺
    前，向前往處理之員警陳保志坦承與丙○○發生拉扯情事，
    自首犯罪並接受裁判。
二、案經甲○○、乙○○、丙○○分別訴由高雄縣政府警察局鳳
    山分局報請臺灣高雄地方法院檢察署檢察官偵查起訴。
     理  由
壹、證據能力方面：
    按傳聞法則之重要理論依據，在於傳聞證據未經當事人之反
    對詰問予以核實，乃予排斥，惟若當事人已放棄對原供述人
    之反對詰問權，於法院審判時表明同意該等傳聞證據可作為
    證據，基於證據資料愈豐富，愈有助於真實發現之理念，並
    貫徹刑事訴訟法修法加重當事人進行主義之精神，確認當事
    人對於證據能力有處分權之制度，傳聞證據經當事人同意作
    為證據，法院認為適當者，亦得為證據。本件檢察官、上訴
    人即被告（下稱被告）丙○○、被告甲○○、乙○○及辯護
    人，於本院準備程序時已表示對於全案卷證所存證據均同意
    有證據能力（見本院卷第49至51頁），本院復斟酌該等證據
    並非非法取得，亦無證明力明顯過低之情形，以之作為證據
    ，應屬適當，是依刑事訴訟法第159 條之5 第1 項規定，應
    認該等證據均得採為證據。
貳、實體方面：
一、被告丙○○、乙○○、甲○○有罪部分：
  (一)訊據被告丙○○坦承有傷害乙○○之行為。被告乙○○雖亦
    坦承出手抓扯丙○○頭髮之事實，然辯稱：是丙○○先出手
    打伊，伊基於正當防衛才回手的，但是丙○○並未因此受傷
    等語。被告甲○○固不否認斯日曾以雙手撐住電梯門，然矢
    口否認有何傷害或妨害丙○○行使搭乘電梯權利之犯行，辯
    稱：伊並未出手毆打丙○○，亦未妨害丙○○搭乘電梯，撐
    住電梯門係為保持現場，另丙○○的傷勢應該是她自己加工
    製造的，而且丙○○的病歷也有造假之嫌等語。經查：
  1.被告丙○○傷害乙○○部分：
    被告丙○○確有於上揭時、地，傷害被告即告訴人乙○○，
    並導致乙○○受有頭部外傷、後頸部表淺擦傷、前胸壁表淺
    擦傷及流鼻血等傷害之事實，業據被告丙○○於本院審理時
    ，坦承在卷（見本院卷第48頁、第106 頁）。並經證人即被
    告乙○○於警詢、偵查及原審陳稱：丙○○是用拳頭毆打我
    的頭部及身體臉部，並拉扯我的頭髮，有撞到我的鼻子，我
    有流鼻血，我受有頭部外傷、後頸部表淺擦傷、前胸壁表淺
    擦傷等傷害等語（見警卷第9 至10頁、偵卷第11頁、原審卷
    第20頁正反面）；證人陳稚柔於原審結證稱：當時乙○○的
    手上、臉上還有脖子上面都有血痕，我就問乙○○發生什麼
    事，乙○○就說跟樓上6 樓住戶（指丙○○）發生爭執，有
    提到她的狗嚇他家的兒子，就起爭執、打架，我下去的時候
    有看到乙○○鼻部附近有血跡等語（見原審卷第25至26頁反
    面）明確。復有乙○○提出之國軍高雄總醫院附設民眾診療
    服務處97年3 月7 日診斷證明書在卷可稽（見警卷第14頁）
    ，是被告丙○○此部分之傷害犯行，自堪認定。
  2.被告乙○○傷害丙○○部分：
  (1)被告乙○○於上揭時、地，確有出手拉扯丙○○頭髮之情，
    業經被告乙○○於原審自承在卷（見原審卷第20頁正反面）
    ，核與證人即被告丙○○於原審陳稱：乙○○有抓我的頭髮
    等語（見原審法院97年度審易字第1409號卷，下稱1409號卷
    ，第54頁），大致相符。參以被告丙○○於此次紛爭後至國
    軍高雄總醫院就診結果，確實受有頭部外傷，有該院附設民
    眾診療服務處97年3 月11日診斷證明書、97年3 月7 日驗傷
    診斷書各1 份在卷可稽（分別見警卷第11頁、第12頁），而
    此傷勢之部位，核與前開被告乙○○抓扯丙○○頭髮之部位
    相符，是丙○○此部分之傷勢，確係被告乙○○所造成者，
    殆無疑義。故被告乙○○辯稱：伊雖出手抓扯丙○○頭髮，
    但未造成丙○○受傷云云，顯屬卸責之詞，並無足採。
  (2)按「正當防衛必須對於現在不法之侵害始得為之，侵害業已
    過去，即無正當防衛可言。至彼此互毆，又必以一方初無傷
    人之行為，因排除對方不法之侵害而加以還擊，始得以正當
    防衛論。故侵害已過去後之報復行為，與無從分別何方為不
    法侵害之互毆行為，均不得主張防衛權。」最高法院30年上
    字第1040號判例意旨可資參照。被告乙○○固辯稱係被告丙○○先行出手毆打伊，伊才拉扯丙○○的頭髮等語（見原審
    卷第20頁正反面），惟此核與被告丙○○供稱：當時乙○○
    用手擋住電梯門，我就把她的手扳開，她就抓我的頭髮，我
    也抓住乙○○的頭髮等語（見警卷第1 至3 頁、偵卷第9 至
    10頁），互有出入；且被告乙○○復未提出任何事證，以供
    本院查證，是其此部分之主張，已難遽信。況且，苟本件確
    如被告乙○○所言，係被告丙○○先行出手毆打乙○○，衡
    情乙○○應係於躲避或隔開丙○○之攻擊後，迅即逃離現場
    或向外求救，乃被告乙○○不此之圖，反以手抓扯丙○○之
    頭髮，並持續於該處與丙○○互相拉扯（此業經被告乙○○
    於原審供陳在卷，見原審卷第20頁反面），顯見被告乙○○
    斯時攻擊丙○○乃意在報復丙○○，而非單純防衛自身，至
    為灼然。是被告乙○○辯稱其係出於正當防衛始抓扯丙○○
    頭髮云云，容與事實不符，而無足採。
  (3)綜上，被告乙○○既有傷害丙○○之行為，而其所為復不符
    合刑法正當防衛之要件，則被告乙○○此部分之傷害犯行，
    自應依法論科。
  3.被告甲○○傷害丙○○部分：
  (1)被告甲○○確有於前開時、地，以手毆打丙○○頭部，並以
    腳踹丙○○胸部，致丙○○受有頸肩部挫傷及胸部挫傷等傷
    害之情，業經證人即被告丙○○於警詢及原審陳述明確（見
    警卷第2 頁、原審卷第19頁反面）；復有國軍總醫院附設民
    眾診療服務處97年3 月11日診斷證明書1 份存卷足參（見警
    卷第11頁）。參以證人即案發後到場處理員警陳保志於原審
    結證稱：當時丙○○的1 個朋友攙扶她下樓坐計程車，丙○○表示被樓下的打，我看到丙○○很虛弱被她的朋友攙扶著
    ，接下來我就攔計程車讓他們就醫等語（見原審卷第22頁）
    ，足見當日丙○○身體確受有相當之傷害。再參以被告乙○○當日僅曾以手抓扯丙○○頭髮，並未攻擊丙○○身體其他
    部分，前已述及。而當日事故現場，又除丙○○及乙○○2
    人外，僅被告甲○○在場（此亦為被告甲○○所不否認）等
    節，則當日丙○○身上所受之傷害，除由被告乙○○所造成
    之前開頭部外傷外，其餘之傷勢，並非被告乙○○所致（至
    丙○○所受之右手道食指2 公分撕裂傷，及右手中指1 公分
    撕裂傷，並非被告甲○○傷害所致，另見後述），而應係被
    告甲○○毆打所致，殆無疑義。
  (2)被告甲○○雖質疑丙○○之病歷有造假之嫌，而國軍高雄總
    醫院附設民眾診療服務處97年3 月7 日出具之丙○○驗傷診
    斷書記載：頭面部、頸肩部、胸腹部等部位均無明顯外傷，
    右手指撕裂傷2 公分、1 公分等語（見警卷第12頁），亦確
    核與該院附設民眾診療服務處97年3 月11日出具之丙○○診
    斷證明書記載：頭部外傷；右手食指撕裂傷2 公分、中指1
    公分；頸肩部挫傷、胸部挫傷等傷害，未臻相符。惟據該院
    以97年10月24日醫雄企管字第0970005030號函就此差異說明
    ：97年3 月11日之出院診斷書係按照丙○○當時病情開立。
    而外傷病患的病況發展有時會在數日內有變化，驗傷單只能
    顯現病患當時的外觀狀況，最後傷病狀況仍要以最後出院診
    斷為主等語（見1409號卷第77至89頁）。本院衡諸國軍高雄
    總醫院係公立醫院，其與丙○○、甲○○甚或乙○○等人均
    無任何利害關係，並無偏袒任何一方而誣陷另一方之動機與
    可能，是其依據醫師所為之診斷而出具之診斷書，應屬客觀
    可信，且丙○○所受之傷害，應以97年3 月11日診斷證明書
    所載較符合其最終病況。
  (3)被告甲○○固又質疑丙○○之傷勢有造假之可能。然揆諸證
    人陳保志前開證稱：當時丙○○的1 個朋友攙扶她下樓坐計
    程車，丙○○表示被樓下的打，我看到丙○○很虛弱被她的
    朋友攙扶著，接下來我就攔計程車讓他們就醫等語（見原審
    卷第22頁）；暨證人蕭銘弘於偵查中陳述：當天我接到丙○○的求救電話，就與蘇榮隆到大樓，我看到警察就請警察和
    我們一起上去，我就按電鈴，丙○○看到我們整個人就癱下
    來，我把她扶起來。送醫過程我並沒有問她怎麼回事，她一
    副看起來很無耐、很痛苦的樣子等語（見偵卷第39頁），觀
    之前揭2 位證人分別證稱親見丙○○當時「很虛弱」、「癱
    下來」之身體狀態，則丙○○是日於糾紛發生後，至證人陳
    保志、蕭銘弘等人到場前，其身體確已受有一定程度之傷害
    堪可認定，且衡情此種傷害，應無法於距案發後未久之證人
    陳保志、蕭銘弘等人到達前此一短暫時間，即可加工製造。
    再參以國軍高雄總醫院係公立醫院，其與丙○○、甲○○甚
    或乙○○等人均無任何利害關係，並無偏袒任何一方而誣陷
    另一方之動機與可能，業如前述，則若丙○○之傷勢非屬真
    實，該院必無為之出具不實之診斷書之可能。是被告甲○○
    此部分所為質疑，尚難認為有據。
  (4)綜上，被告甲○○上揭所辯，尚無足採。事證明確，其傷害
    丙○○犯行，足堪認定。
  4.被告甲○○妨害丙○○行使權利部分：
  (1)被告甲○○於是日與丙○○發生爭執後，於丙○○欲搭乘電
    梯返回6 樓住處時，確曾以雙手撐住電梯，不讓電梯動作之
    情，業經被告甲○○自陳在卷（見本院卷第105 頁），核與
    丙○○於原審陳述情節，大致相符（見原審卷第19頁反面）
    ，是此部分之事實，足堪認定。
  (2)被告甲○○雖辯稱：伊當時是為了保護現場跡證不被破壞，
    所以才不讓電梯運作等語。惟本院審酌：丙○○於雙方爭執
    後，已於電梯中按下「6 樓」之按鍵欲返回其6 樓住處，此
    為被告甲○○所知悉之情，業經被告甲○○自陳在卷（見本
    院卷第105 頁），則於被告甲○○明確知悉丙○○已有欲搭
    乘電梯返回6 樓住處之意願後，竟仍強行以雙手撐住電梯，
    阻擋電梯正常運作，其意圖是否在於藉此阻止丙○○搭乘電
    梯返回住處，已難令人無疑。再參以：如被告甲○○果真
    意在維護現場跡證，而恐丙○○搭乘電梯後予以破壞，則其
    當可與丙○○同搭電梯上樓，以監視丙○○，待丙○○離開
    電梯後，再行採證，乃其不此之圖，逕行阻止丙○○搭乘電
    梯，用意何在，誠然啟人疑竇。又證人陳保志至現場欲處
    理本件糾紛，而於到達案發現場之「漢唐大樓」地下室時，
    即已見被告甲○○、乙○○夫妻正在擦拭血跡之情，業經證
    人陳保志於原審證陳明確（見原審卷第23頁），則若被告甲○○斯時阻擋電梯運作之用意在於維護現場跡證，何以其不
    待員警即證人陳保志到場後，經由陳保志之同意或授權後，
    再行擦拭血跡，而於陳保志到達現場之前，即已自行擦拭？
    是被告甲○○是否確係意在保存跡證，益屬有疑。雖證人
    陳稚柔於原審結證稱：當時甲○○確實有請伊以手機拍攝現
    場照片等語（見原審卷第27頁），然證人陳稚柔拍照之時，
    丙○○既已不在現場（此觀之證人陳稚柔於原審證述內容即
    明，見原審卷第25頁反面），顯然陳稚柔拍攝之時間點，應
    係後於被告甲○○阻止丙○○搭乘電梯上樓之時點，是以，
    自難憑據被告甲○○事後請求陳稚柔代為拍照，即推論被告
    甲○○之前阻止丙○○搭乘電梯，必係基於維護現場跡證之
    認定等節以觀，則被告甲○○是日阻擋丙○○搭乘電梯，係
    出於妨害丙○○搭乘電梯離去之意，並非意在維護現場跡證
    ，殆可認定，是其此部分所辯，無從採信。
  (3)至證人陳保志固於本院審理時結證稱：「（問：甲○○在擦
    拭血跡之前，有無徵詢你的意見？）他有跟我說他有照相了
    ，他有跟我說他怕樓上住戶看到了難看，所以把血跡擦拭掉
    了，當時我有問他是否有照相，他說有照了，我認為如果有
    拍照存證就可以擦拭血跡了」等語（見本院卷第89頁），惟
    揆其所言，並未明確證稱伊曾「明示」同意被告甲○○擦拭
    血跡。然其於審判長再次訊以：當時情形究竟為何？竟答以
    ：「我到時還有血跡在，我當時有問他們二人有無拍照，他
    們說已經拍照了，甲○○怕住戶看到電梯有血跡會怕，所以
    將血跡擦拭掉，我有跟他說可以擦拭血跡等語（見本院卷第
    90頁），則又明確證稱伊曾「明確告知甲○○可以擦拭血跡
    」，前後所述，明顯不一，且與其於原審所述，其於到達現
    場時，被告甲○○及乙○○已在擦拭血跡乙節，大相逕庭，
    是實難憑據其前開所言，即遽為有利於被告甲○○之認定。
  (4)綜上，被告甲○○上揭所辯，應係事後圖卸之詞，並無足採
    。事證明確，其妨害丙○○行使搭乘電梯權利之犯行，足堪
    認定。
  (二)按刑法第304 條所定「以強暴」妨害人行使權利，乃係以有
    形之實力不法加諸於人，直接、間接為之均可，如對物或他
    人實施，而間接及於被害人者，亦屬之。本件被告甲○○於
    丙○○欲搭乘電梯返回住處時，以雙手撐住電梯門，強行阻
    擋電梯正常運作，其所為顯係以強暴之方式，妨害丙○○行
    使搭乘電梯之權利，是核其此部分所為，係犯刑法第304 條
    第1 項之強制罪。另被告丙○○傷害乙○○；被告乙○○傷
    害丙○○；被告甲○○傷丙○○之所為，則均係犯刑法第27
    7 條第1 項之傷害罪。被告甲○○所犯上開2 罪，犯意各別
    、行為互殊，應分論併罰。又被告乙○○傷害丙○○後，委
    託證人即「漢唐大樓」管理員梁錦加代為報案後，留在現場
    ，在處理員警陳保志未發覺其犯行前，主動向陳保志坦承與
    丙○○發生拉扯情事，業經證人梁錦加、陳保志分別於偵查
    及本院證陳明確（分別見警卷第37頁、本院卷第88頁），是
    堪認被告乙○○所為符合刑法自首之要件，爰依刑法第62條
    前段之規定減輕其刑。至於自首後對於犯罪事實有所主張或
    辯解，要係被告辯護權之行使，不能據此一端即謂被告無接
    受裁判之意。且行為是否構成犯罪之要件，應由法院加以認
    定，非憑行為人主觀認定或承認與否而確定。查被告乙○○
    於犯罪後，在上述傷害犯行未被發覺前，既已委託證人梁錦
    加代為報案，並留在現場，在處理員警陳保志未發覺其犯行
    前，主動向陳保志坦承與丙○○發生拉扯之情事，有如前述
    ，雖其一再表示「丙○○並未因此受傷」及「其所為係基於
    正當防衛」等語，惟此不過為其辯護權之正當行使，應無礙
    於自首之成立，附此敘明。
  (三)原審就被告丙○○傷害乙○○部分，據以論處被告丙○○罪
    刑，固非無見。惟查：1.被告丙○○毆打乙○○，致乙○○
    所受之傷害，除頭部外傷及流鼻血之傷害外，尚有後頸部表
    淺擦傷、前胸壁表淺擦傷等傷害，原判決僅認乙○○受有頭
    部外傷及流鼻血之傷害，事實認定，容有違誤。2.原判決固
    認被告丙○○分別傷害乙○○、甲○○，因而分別量處被告
    丙○○拘役各40日、30日，並諭知易科罰金之折算標準（丙○○傷害甲○○部分，另經本院為無罪判決，詳見後述），
    然於判決中並未載明係就何罪行量處被告丙○○拘役40日、
    又係就何罪行量處被告丙○○拘役30日，罪刑量處顯不明確
    ，亦有未恰。被告丙○○上訴意旨指摘原判決量刑過重而有
    不當，固無理由，然原判決既有前開可議之處，自應由本院
    將原判決此部予以撤銷改判。爰審酌被告丙○○僅因犬隻細
    故，即出手毆傷乙○○，實有不該，惟念其犯後坦承犯行，
    並斟酌乙○○所受之傷害程度等一切情狀，量處拘役40日，
    並諭知以新臺幣（下同）1,000 元折算1 日之易科罰金折算
    標準。
  (四)原審就被告乙○○傷害丙○○部分，認被告乙○○罪證明確
    ，因而適用刑法第277 條第1 項、第62條、第41條第1 項前
    段，刑法施行法第1 條之1 等規定，並審酌被告乙○○並無
    犯罪前科，有臺灣高等法院被告前案紀錄表在卷可按，素行
    尚可，其出手傷人，雖屬不該，然考量其毆打丙○○之原因
    ，係惟恐丙○○之犬隻驚嚇其子，並斟酌丙○○之傷勢及被
    告乙○○於原審坦認傷人犯行等一切情狀，量處拘役20日，
    並諭知以1,000 元折算1 日之易科罰金折算標準。經核其此
    部分之認事用法，均無不合，量刑亦屬允當，檢察官上訴意
    旨指摘原判決此部分量刑過輕而有不當，為無理由，應予駁
    回。
  (五)又被告甲○○確有上述傷害及妨害丙○○行使搭乘電梯權利
    之犯行，業如上述，原審就此部分，未予詳查，遽為被告甲○○此2 部分無罪之判決，尚有未合。檢察官上訴意旨，執
    此指摘原判決此部分不當，為有理由，自應由本院將此2 罪
    部分予以撤銷改判。爰審酌被告甲○○僅因其妻乙○○與丙○○間之犬隻糾紛，即出手毆丙○○，復於丙○○受傷後欲
    返回住處時，阻擋其搭乘電梯，所為誠然不該，犯後復否認
    犯行，而難認有其所悔意；復斟酌丙○○所受傷害，及因被
    告甲○○阻擋其搭乘電梯所造之不便程度等一切情狀，就被
    告甲○○傷害丙○○部分量處拘役40日，而就妨害丙○○行
    使搭乘電梯權利部分，量處拘役20日，並均諭知以1,000 元
    折算1 日之易科罰金折算標準。並定其應執行為拘役50日，
    如易科罰金以1,000 元折算1 日。
  (六)被告甲○○傷害丙○○不另為無罪諭知部分：
  1.公訴意旨另以：被告甲○○上開毆打丙○○之行為，另致丙○○受有右手食指2 公分撕裂傷及右手中指1 公分撕裂傷之
    傷害，因認被告甲○○此部分，亦涉犯刑法第277 條第1 項
    之傷害罪等語。
  2.經查，丙○○固於偵查中指稱：伊的手係遭甲○○以鑰匙割
    傷等語（見偵卷第9 頁），惟此核與其於警詢陳稱：是乙○○以不明物品割傷其手指等語（見警卷第2 頁），不相符合
    。而經原審將丙○○此部分之傷害，送請法務部法醫研究所
    鑑定結果稱：「一依資料顯示傷者丙○○在高雄地方法院97
    審易字第1409號卷宗（88頁）相片顯示（97年9 月6 日17時
    08分拍攝），遠、近關節間分別位於第2 、3 右手指，較可
    能為單一抓取物體之銳物刮裂傷，由解剖位置在抓取物時，
    手指彎曲可呈現在同一平面、角度上。研判若為刮裂兩次且
    為平行之刮裂傷其機率較低。二上述劉女右手指傷勢較不似
    為刀械所致，因其銳面短小，若為小型刀械，在同一平面下
    較不易僅傷及右手第2 、3 指各造成1-2 公分撕裂之傷勢。
    故研判在劉女右手指為抓取物體時遭點狀銳面物之刮裂傷，
    物點可為銳面髮夾、飾物等，且較易在兩人互動中形成，故
    較似為劉女以外之人士身上之銳物」等語，有該所97年12月
    19日法醫理字第0970005723號函附之法醫所（97）醫文字第
    0971102647號法醫文書審查鑑定書在卷可參（見原審卷第54
    至60頁）。而被告乙○○於本案事發當時確有佩帶髮夾，已
    據其於原審陳述在卷（見原審卷第63頁反面）；又丙○○確
    係有拉扯乙○○頭髮之動作，前亦述及。是依此客觀情事研
    判，並參酌法務部法醫研究所前開鑑定結果，堪認丙○○前
    開右手第2 、3 指之傷勢，應係其於拉扯乙○○頭髮時不慎
    遭髮夾之銳面所傷，而與被告甲○○無涉。此部分本應為被
    告甲○○無罪之諭知，惟因公訴意旨認此部分與前開被告甲○○傷害丙○○部分，有單純一罪之關係，爰不另為無罪之
    諭知。
二、被告丙○○無罪部分：
  (一)公訴意旨略以：被告丙○○於上開時、地，因見楊瑞玓於其
    欲搭乘電梯時，以雙手擋住電梯，竟基於傷害人身體之犯意
    ，以手捶打甲○○按住電梯之右手腕，致甲○○右手腕受有
    挫傷之傷害，因認被告丙○○此部分所為，係涉犯刑法第
    277 條第1 項之傷害罪等語。
  (二)按「對於現在不法之侵害，而出於防衛自己或他人權利之行
    為，不罰。但防衛行為過當者，得減輕或免除其刑。」刑法
    第23條定有明文。查被告丙○○固坦承有於前開時、地，因
    見甲○○於其欲搭乘電梯時，以雙手擋住電梯，致其無法搭
    乘電梯，乃以手捶打甲○○按住電梯之右手腕，因而造成陳
    玓右手腕受有挫傷之傷害之事實（見本院卷第104 至105 頁
    ），而核與甲○○於本院陳稱：我撐住電梯時，當時丙○○
    按電梯要到6 樓去，因為電梯沒有動作，所以她才動手打我
    等語（見本院卷第105 頁），互相吻合。並有國軍高雄總醫
    院附設民眾診療服務處97年3 月7 日診斷證明書1 紙在卷可
    稽（見警卷第13頁），是此部分之事實，固堪認定。惟甲○○斯時以手撐住電梯門，阻擋電梯正常運作，因而妨害丙○○行使搭乘電梯之權利，既經本院認明如上，則甲○○此種
    行為，對被告丙○○而言，自屬現在不法之侵害無訛。是以
    ，被告丙○○於受傷後急欲就醫，為排除此侵害，因而以手
    捶打甲○○按住電梯之右手腕，企圖使甲○○放手，進而使
    電梯回復正常運作，自屬防衛自己權利之正當行為。又被告
    丙○○斯時捶打甲○○之手部，係僅朝甲○○按住電梯之右
    手捶打，且僅造成甲○○右手腕之挫傷，前已述及，而此種
    作為，衡諸社會一般人於遭遇此種侵害之反應，實難認逾越
    任何防衛之必要手段，是丙○○所為，亦無防衛過當可言。
    從而，依諸前揭刑法第23條之規定，就被告丙○○此部分傷
    害甲○○之犯行，自應不為處罰，而為無罪之諭知。
  (三)原審未察，遽為被告丙○○傷害甲○○部分有罪之判決，尚
    有未合。被告丙○○上訴意旨，執此指摘原判決此部分不當
    ，為有理由，自應由本院將之撤銷，另為被告丙○○此部分
    無罪之判決。
據上論結，應依刑事訴訟法第368 條、第369 條第1 項前段、第
364 條、第299 條、第301 第1 項，刑法第277 條第1 項、第30
4 條第1 項、第62條前段、第41條第1 項前段、第51條第6 款，
刑法施行法第1 條之1 ，判決如主文。
本案經檢察官張金塗到庭執行職務。
中    華    民    國    98    年    4     月    22    日
                  刑事第一庭    審判長法  官  翁慶珍
                                      法  官  莊崑山
                                      法  官  徐美麗
以上正本證明與原本無異。
不得上訴。
中    華    民    國    98    年    4     月    22    日
                                      書記官  賴梅琴
附錄本判決論罪科刑法條：
《刑法第277條》
傷害人之身體或健康者，處 3 年以下有期徒刑、拘役或 1 千元
以下罰金。
犯前項之罪因而致人於死者，處無期徒刑或 7 年以上有期徒刑；
致重傷者，處3 年以上10年以下有期徒刑。
《刑法第304條》
以強暴、脅迫使人行無義務之事或妨害人行使權利者，處 3 年以
下有期徒刑、拘役或 3 百元以下罰金。
前項之未遂犯罰之。


司法院資訊處製作；財團法人民間司法改革基金會備份。
